臺灣宜蘭地方法院刑事判決　　　　　　　 95年度訴字第334號
公　訴　人　臺灣宜蘭地方法院檢察署檢察官
被　　　告　甲○○
　　　　　　　　　　（現另案於臺灣宜蘭監獄執行中）
選任辯護人　曾威龍律師
上列被告因違反槍砲彈藥刀械管制條例案件，經檢察官提起公訴
（95年度偵字第1555號），本院判決如下：
    主  文
甲○○未經許可，持有彈藥之主要組成零件，累犯，處有期徒刑
柒月，併科罰金新臺幣壹萬元，罰金如易服勞役，以新臺幣壹仟
元折算壹日。扣案之煙火類火藥壹包（驗餘淨重參點壹公克）沒
收。
    事實及理由
一、構成犯罪事實：
    甲○○於民國83年間因藥事法、麻醉藥品管理條例案件，經
    法院判處有期徒刑3月、3月，應執行有期徒刑5月確定；復
    於84年間因槍砲彈藥刀械管制條例案件，經法院判處有期徒
    刑4月確定；再於85年間因麻醉藥品管理條例案件，經法院
    判處有期徒刑5年確定，經法院裁定應執行有期徒刑5年8月
    確定；又於85年間因麻醉藥品管理條例案件，經法院判處有
    期徒刑6月確定，並接續上開應執行刑執行，於88年4月23日
    假釋出監，嗣經法院裁定撤銷假釋，執行殘餘刑期2年4月24
    日，並於92年10月14日執行完畢。詎其不知悔改，明知火藥
    為爆裂物之主要組成零件，未經許可不得持有，竟於95年3
    月30日19時許，在臺北市○○○路某處，明知綽號「阿寶」
    之真實姓名年籍不詳成年男子所交付以少量洋臘作封口連接
    爆引之金屬圓柱體1支，該金屬圓柱體內裝填煙火類火藥，
    係屬爆裂物之主要組成零件，仍未經許可而持有。嗣於95年
    3月31日21時10分許，在宜蘭縣羅東鎮○○路186號之3「貴
    族旅社」4樓第109號房內為警查獲，並扣得該金屬圓柱體1
    支內裝填煙火類火藥（淨重3.9公克、驗餘淨重3.1公克）。
二、認定犯罪事實所憑之證據及理由：
（一）訊據被告甲○○坦承於95年3月30日19時許，在臺北市○○○路某處，明知綽號「阿寶」之真實姓名年籍不詳成年
      男子所交付以少量洋臘作封口連接爆引之金屬圓柱體1支
      ，該金屬圓柱體內裝填煙火類火藥，仍未經許可而持有，
      嗣為警於上開時、地查獲，並扣得該金屬圓柱體1支內裝
      煙火類火藥之事實（見本院卷第128頁）。而扣案後經拆
      解之金屬圓柱體內乳白色顆粒（淨重3.9公克），經臺灣
      宜蘭地方法院檢察署檢察官囑託內政部警政署刑事警察局
      ，取樣0.1公克，以燃燒試驗法、呈色試驗法、氣相層析
      質譜分析法、紅外線光譜分析法、掃瞄式電子顯微鏡/Ｘ-
      射線能譜分析法鑑定，結果：該乳白色顆粒含過氯酸鉀、
      苯鉀酸鉀等成分，認係煙火類火藥，此有該局95年5月23
      日刑鑑字第0950061764號鑑定書1份暨照片1幀在卷可參（
      見偵卷第10頁至第11頁）。又經本院囑託法務部調查局，
      取樣0.7公克，以離子捕獲遷移光譜儀分析法、氣相層析
      質譜儀分析法、藕合電漿質譜儀分析法等檢驗結果，含有
      苯甲酸、矽、磷、硫、氯、鉀、鈣、鐵等成分，復以燃燒
      試驗法檢測結果燃燒快速，認係煙火類火藥（驗餘淨重3.
      1公克），有該局96年4月16日調科參字第09600154480號
      鑑定通知書1份暨照片1幀在卷足憑（見本院卷第185頁、
      第187頁），並經鑑定人丙○○、乙○○於96年6月28日本
      院審理中證述明確（見本院卷第224頁至第226頁、第231
      頁）。而依據內政部86年11月24日（86）台內警字第8670
      683號公告，火藥為爆裂物之主要組成零件，係屬槍砲彈
      藥刀械管制條例列管（見本院卷第244頁），是被告持有
      該煙火類火藥，係持有槍砲彈藥刀械管制條例列管之爆裂
      物主要組成零件。故被告上開自白，核與事實相符。
（二）綜上證據，可證被告明知火藥為爆裂物之主要組成零件，
      未經許可不得持有，仍於上開期間、地點，未經許可，持
      有上開煙火類火藥之事實，事證明確，應依法論科。
（三）至於公訴人認扣案未拆解之金屬圓柱體係屬爆裂物，惟查
      ：
   1、槍砲彈藥刀械管制條例第7條第4項之未經許可，持有彈藥
      罪，依同條例第4條第1項第2款之規定，係指未經許可，
      持有該條第1項第1款各式槍砲所使用之子彈及其他具有殺
      傷力或破壞性之各類炸彈、爆裂物為構成要件，依此規定
      ，如係未經許可，持有爆裂物，須該爆裂物具有殺傷力或
      破壞性，始克相當（最高法院85年度台上字第4038號判決
      要旨參照）。
   2、本件扣案未拆解之金屬圓柱體雖經臺灣宜蘭地方法院檢察
      署檢察官囑託內政部警政署刑事警察局，以燃燒試驗法、
      拆解法，鑑驗結果：本案爆裂物為金屬圓柱體，長11公分
      、直徑1公分、重32.5公克，爆引長13公分，自一端拉出
      ，並以蠟封口，經拆解後取出4公克乳白色粉末，檢出過
      氯酸鉀、苯鉀酸鉀等成分，認係煙火類火藥，並含爆引、
      火藥、填塞紮實，結構完整，認係爆裂物，係屬槍砲彈藥
      刀械管制條例所列管，此有該局95年7月5日刑偵五字第09
      50097496號鑑驗通知書1份暨照片1幀在卷可參（見偵卷第
      9頁、第11頁）。嗣經本院囑託法務部調查局，以離子捕
      獲遷移光譜儀分析法、氣相層析質譜儀分析法、藕合電漿
      質譜分析法、燃燒試驗法、爆裂物鑑識，鑑定結果：(1)經
      檢視本案送鑑證物並參考所附相關鑑驗資料，研判本案送
      鑑證物原組合構造係土製爆裂物1支，而爆裂物之殺傷力
      或破壞性是憑藉爆炸瞬間產生的「超壓」、「碎片」、「
      人體的加速和減速」、及「熱」等爆炸效應，故評估爆裂
      物之威力，除檢視爆炸物（火藥）量的多寡，另需考量其
      中填塞的物質如鐵、玻璃、石塊等及其整體的組合構造，
      本案送鑑證物係拆解後之分件，已無法一窺整體內建組合
      構造原貌，僅以檢視鑑析火藥及拆解分件，並參考相關鑑
      驗資料予以鑑析論述。(2)附頁照片一由左至右為送鑑金屬
      中空圓柱體、塑膠墊片、金屬套筒，金屬圓柱體外徑約l0
      mm、內徑約7mm與其附件可組合成狀似筆桿長約l1cm之管
      狀物，組合後總重約28.5公克，原為汽車胎壓計金屬外殼
      。(3)照片二送鑑乳白色粉末，重約3.8公克；經取樣約0.7
      公克以離子捕獲遷移光譜儀分析法、氣相層析質譜儀分析
      法、藕合電漿質譜儀分析法等檢驗結果，含有苯甲酸、矽
      、磷、硫、氯、鉀、鈣、鐵等成分，復以燃燒試驗法檢測
      結果燃燒快速認係煙火類火藥。(4)照片三送鑑爆引，長約
      8cm，常見於一般民俗鞭炮燃放使用。(5)照片四送鑑洋臘
      ，重約0.72公克，係一般紅色洋臘燭成分。(6)依實務經驗
      以本案送鑑各物品足以製作完成以點火方式引爆之管狀土
      製爆裂物，其火藥量約3.8公克，較「一般爆竹煙火型式
      認可及個別認可作業辦法」第5條爆炸單響炮類每個火藥
      量0.3g以下之規定火藥量高出甚多，惟其分件金屬圓柱體
      係銅合金材質延展性強，其一端即使以照片一右端所示金
      屬套筒封口，另一端僅以少量洋臘作封口，密閉效果不佳
      ，研判當火藥引爆後金屬圓柱體並不會完全粉碎，爆炸火
      焰氣體會由金屬圓柱體洋臘封口端爆發噴出，金屬圓柱體
      會向相反方向急速射出，對近距離直接撞擊之人物會造成
      某種程度損害，認具有殺傷力，此有該局96年4月16日調
      科參字第09600154480號鑑定通知書1份暨照片4幀在卷可
      參（見本院卷第185頁至第188頁）。依上開2份鑑定結果
      ，均認扣案未拆解之金屬圓柱體，係屬具有殺傷力之爆裂
      物。
   3、然參以鑑定人乙○○於96年6月28日本院審理中證述：「
      我現職為內政部警政署刑事警察局偵五隊，工作內容主要
      是處理爆裂物。偵卷第9頁內政部警政署刑事警察局鑑驗
      通知書是我製作的。收到鑑定物是收到後才拆解。我將拆
      解出來的乳白色粉末移給刑事局鑑識科化學組作成分分析
      。爆裂物定義係依結構研判，有可能造成爆炸之結果，會
      對人體造成傷害，或對物品造成毀損。爆裂物結構裝置之
      容器，是否形成密閉空間這點是要考慮的，尚須考慮容器
      材質、火藥種類、數量。…我們將火藥區分為低爆速及高
      爆速，所謂高爆速是指爆炸時每秒1,000公尺以上，低爆
      速就是每秒1,000公尺以下。本件鑑定結果為煙火類火藥
      ，是屬低爆速火藥。本院卷第186頁法務部調查局鑑定通
      知書記載『密閉效果不佳』沒有錯。本件物品有實際引爆
      ，我製作的鑑定書有載明鑑驗方法，2種方法都有用，引
      爆後並沒有發生爆炸。爆裂物與爆炸是2件事，爆裂物不
      一定會爆炸，…有可能產生爆炸就認定是爆裂物，這是我
      個人主觀看法，這沒有直接學理上依據。偵卷第9頁內政
      部警政署刑事警察局鑑驗通知書上『填塞紮實』意思是拆
      解扣案物後，該扣案物容器並沒有填塞其他雜質，全部都
      填滿白色粉末。偵卷第9頁內政部警政署刑事警察局鑑驗
      通知書上『結構完整』意思是本件證物有金屬容器，裡面
      有藥粉、爆引，故以結構來看是爆裂物。爆裂物是以結構
      來看是否可能產生爆炸，而不是以送到我們手上鑑驗的時
      間點可否產生爆炸為判斷依據。因本件臘封不厚，若臘封
      厚度夠的話，可能會爆炸。依當時鑑定狀況，我認為不會
      產生爆炸之結果。本件我是以結構來認定是否為爆裂物。
      本件臘封雖薄不會產生爆炸將容器炸掉，但可能會產生爆
      燃，燃燒後會噴出火焰。我同意法務部調查局鑑定通知書
      記載『對近距離直接撞擊之人物會造成某種程度損害』，
      因為若產生爆燃，就會有推進力，若近距離打到人會造成
      傷害。本件鑑定時沒有爆炸的原因是因為爆引被臘包覆住
      ，所以火無法繼續燃燒而熄滅，這是實驗條件的不足，所
      謂實驗條件不足是因為本件我是以點火點燃爆引方式實驗
      ，若扣案物直接丟入火中還是會產生後續燃燒的現象，但
      不會爆炸。…爆裂物殺傷力目前並沒有一定的數據，我剛
      剛講會造成傷害是我個人推測，這個推測是以我的鑑定經
      驗為基礎，殺傷力與否也是以日常生活經驗作為判斷。…
      本案證物裡面的火藥，不是合法使用狀態的火藥，整個組
      成結構，我認定是爆裂物，依槍砲彈藥主要組成零件種類
      公告規定，火藥是爆裂物之一。…我認為本件扣案物有可
      能會造成非常小的損害，或是根本不會造成損害，要看爆
      裂物旁邊是否剛好有人在，且靠近人5公分左右的話，就
      有可能會造成輕微皮肉的傷害，若距離約5公尺、10公尺
      ，我不認為會造成傷害。」等語（見本院卷第226頁至第2
      31頁）。依鑑定人乙○○上開鑑定意見，可證上開內政部
      警政署刑事警察局95年7月5日刑偵五字第0950097496號鑑
      驗通知書所載鑑驗結果認係爆裂物，乃以扣案物品之成分
      、填塞紮實、結構完整為判斷，惟本件扣案未拆解之金屬
      圓柱體經鑑定人乙○○鑑驗結果並未完全點燃爆引而無法
      引爆，且該金屬圓柱體一端之臘封較薄，密閉效果不佳，
      無法產生爆炸將金屬圓柱體爆裂，僅可能產生爆燃，況鑑
      定人乙○○亦證述本件扣案物有可能造成之傷害極小，或
      根本不會造成傷害，則本件扣案未拆解之金屬圓柱體是否
      具有殺傷力或破壞力，容有疑義。
   4、復觀之鑑定人丁○○於96年6月28日本院審理中證述：「
      我任職於法務部調查局，工作內容為槍彈鑑定。本院卷第
      185頁、第186頁法務部調查局鑑定通知書是我製作的。鑑
      定通知書上記載『密閉效果不佳』意思是照片一圓柱體右
      邊爆引線伸入金屬圓柱體孔內，用臘封住，密閉效果不佳
      。因本件證物已拆解，威力已經有變化，我們就拆解的證
      物來分析，金屬圓柱體密閉效果不佳，如果引燃的話，金
      屬圓柱體不會爆裂有碎片。因為火藥的作用，圓柱體會向
      反方向射出，所以會產生力量，對於近距離之人、物會直
      接造成撞擊，若碰到人體脆弱部位會造成傷害，所以認定
      有殺傷力，沒有具體數據決定傷害程度，爆裂物並沒有如
      同槍彈鑑定的具體參考數據，依我鑑定經驗推論會造成傷
      害，…本件物品威力很小，若近距離碰到人體脆弱部位，
      距離大概要在人體週邊，成人與孩童抵抗力不同。本件火
      藥量雖然比鞭炮還多，但是無法炸碎，只會射出。」等語
      （見本院卷第232頁至第233頁）。依鑑定人丁○○上開鑑
      定意見，可證法務部調查局96年4月16日調科參字第09600
      154480號鑑定通知書認扣案已拆解之金屬圓柱體具殺傷力
      ，係因火藥的作用，金屬圓柱體會向反方向射出，會產生
      力量對於近距離之人、物直接造成撞擊，若碰到人體脆弱
      部位會造成傷害。惟本件扣案之金屬圓柱體內僅裝填煙火
      類火藥3.9公克，數量非鉅，亦未填塞鐵、玻璃、石塊等
      物品，縱使爆燃所能產生燃燒威力及金屬圓柱體反方向射
      出力量相對微弱，況承前述，鑑定人乙○○證述本件扣案
      物有可能造成之傷害極小，或根本不會造成傷害，且目前
      實務上對爆裂物之殺傷力或破壞力既無具體數據可供參考
      ，鑑定人丁○○亦證述本件物品威力很小，則本件扣案未
      拆解之金屬圓柱體是否具有殺傷力或破壞力，實有疑義。
   5、綜上證據，依鑑定人乙○○、丁○○上開鑑定意見，可證
      本件扣案未拆解金屬圓柱體之殺傷力或破壞力甚微，亦可
      能不具有殺傷力或破壞力，況依目前實務就爆裂物之殺傷
      力或破壞力並無具體明確之數據可供參酌，則本件扣案物
      之殺傷力或破壞力既有前述疑義，自應為有利於被告之認
      定，故尚難以上開內政部警政署刑事警察局95年7月5日刑
      偵五字第0950097496號鑑驗通知書、法務部調查局96年4
      月16日調科參字第09600154480號鑑定通知書，遽認該未
      拆解之金屬圓柱體具有殺傷力或破壞力，而認係屬槍砲彈
      藥刀械管制條例第4條第1項第2款所列之爆裂物。因此，
      被告雖持有扣案未拆解之金屬圓柱體，然核與未經許可，
      持有具殺傷力或破壞力爆裂物罪之構成要件不符。
三、論罪科刑之理由：
（一）被告甲○○所為，係犯槍砲彈藥刀械管制條例第13條第4
      項之未經許可，持有彈藥之主要組成零件罪。公訴意旨認
      被告應依槍砲彈藥刀械管制條例第7條第4項未經許可，持
      有爆裂物罪處斷，尚有未洽，惟起訴之基本事實相同，爰
      依法變更起訴法條。
（二）按被告行為後，94年2月2日修正公布之刑法（下稱新法）
      已於95年7月1日施行，新法第2條第1項規定：「行為後法
      律有變更者，適用行為時之法律。但行為後之法律有利於
      行為人者，適用最有利於行為人之法律。」，係規範行為
      後法律變更所生新舊法律比較適用之準據法，於新法施行
      後，自應適用新法第2條第1項之規定，為「從舊從輕」之
      比較；又比較新舊法時，應就罪刑有關之共犯、未遂犯、
      想像競合犯、牽連犯、連續犯、結合犯，以及累犯加重、
      自首減輕暨其他法定加減原因（如身分加減）與加減比例
      等一切情形，本於統一性及整體性原則，綜其全部罪刑之
      結果而為比較（最高法院95年度第8次刑事庭會議決議參
      照）。經查：
   1、槍砲彈藥刀械管制條例第13條第4項之罪，法定刑應併科
      新臺幣3,000,000元以下罰金，依被告行為時之修正前刑
      法第33條第5款規定：「主刑之種類罰金：1元（銀元）以
      上。」，惟被告行為後施行之新法第33條第5款規定：「
      主刑之種類罰金：新臺幣1,000元以上，以百元計算之。
      」，經比較修正前後關於科處罰金刑之最低刑度規定，自
      應以被告行為時之修正前法律較有利於被告。
   2、有關罰金刑易服勞役之折算標準規定，被告行為時之修正
      前刑法第42條第2項前段規定：「易服勞役以1元（銀元）
      以上3元以下折算1日。」，該規定之數額，並依95年7月1
      日刪除前罰金罰鍰提高標準條例第2條前段規定，將其原
      定數額提高為100倍折算1日，即依被告行為時之法律，其
      易服勞役之折算標準，應以銀元100元（即新臺幣300元）
      以上300元（即新臺幣900元）以下折算1日，惟被告行為
      後施行之新法第42條第3項前段規定：「易服勞役以新臺
      幣1,000元、2,000元或3,000元折算1日。」，經比較修正
      前後之易服勞役折算標準規定，自應以新法之規定較有利
      於被告。
   3、修正前刑法第47條係規定：「受有期徒刑之執行完畢，或
      受無期徒刑或有期徒刑一部之執行而赦免後，5年以內再
      犯有期徒刑以上之罪者，為累犯，加重本刑至二分之一。
      」，修正後刑法第47條第1項則規定：「受徒刑之執行完
      畢，或一部之執行而赦免後，5年以內故意再犯有期徒刑
      以上之罪者，為累犯，加重本刑至二分之一。」，惟因本
      件被告係故意犯罪，不論依修正前或修正後之規定，均構
      成累犯，對被告並無較有利或較不利之情形。
   4、綜合上述各條文修正前、後之比較，本院認為非僅向來刑
      事實務鮮少諭知最低刑度之罰金刑，且罰金刑之最低刑度
      由1銀元即新臺幣3元提高為新臺幣1,000元，則就此部分
      適用新法之結果，對被告所生最大不利程度不過新臺幣99
      7元，相較於易服勞役折算標準之修正，如以新法所定法
      定最高額度即新臺幣3,000元折算1日，則被告可獲大幅減
      少易服勞役日數之利益，依前揭最高法院決議及修正後刑
      法第2條第1項規定之「從舊、從輕」原則，本案自應一體
      適用裁判時之新法予以論處。
（三）被告於83年間因藥事法、麻醉藥品管理條例案件，經法院
      判處有期徒刑3月、3月，應執行有期徒刑5月確定；復於
      84年間因槍砲彈藥刀械管制條例案件，經法院判處有期徒
      刑4月確定；再於85年間因麻醉藥品管理條例案件，經法
      院判處有期徒刑5年確定，經法院裁定應執行有期徒刑5年
      8月確定；又於85年間因麻醉藥品管理條例案件，經法院
      判處有期徒刑6月確定，並接續上開應執行刑執行，於88
      年4月23日假釋出監，嗣經法院裁定撤銷假釋，執行殘餘
      刑期2年4月24日，並於92年10月14日執行完畢，此有臺灣
      高等法院被告前案紀錄表1份在卷可參，其於5年以內故意
      再犯本件有期徒刑以上之罪，為累犯，應依刑法第47條第
      1項規定，加重其刑。
（四）審酌被告有藥事法、槍砲彈藥刀械管制條例、麻醉藥品管
      理條例、毒品危害防制條例之犯罪前科，此有臺灣高等法
      院被告前案紀錄表1份在卷可參，素行不佳，而國內彈藥
      泛濫，常見不肖份子持以犯案，被告仍未經許可，持有上
      開火藥，危害社會安全，惟考量被告持有上開火藥重量非
      鉅，且於犯罪後坦承犯行，態度良好等一切情狀，量處如
      主文所示之刑，併諭知罰金部分如易服勞役之折算標準。
（五）扣案之煙火類火藥1包（驗餘淨重3.1公克），係槍砲彈藥
      刀械管制條例第4條第2項之彈藥主要組成零件，屬違禁物
      ，應依刑法第38條第1項第1款宣告沒收。至於扣案經拆解
      後之金屬圓柱體1支、塑膠墊片1片、金屬套筒1支、爆引1
      條、洋臘1包，依內政部86年11月24日（86）台內警字第8
      670683號公告，均非彈藥之主要組成零件，非屬違禁物，
      爰不予宣告沒收。
四、適用之法律：
（一）程序法方面：刑事訴訟法第299條第1項前段、第300條。
（二）實體法方面：槍砲彈藥刀械管制條例第13條第4項，刑法
      第11條前段、第2條第1項但書、第47條第1項、第42條第3
      項、第38條第1項第1款。
本案經檢察官沈念祖到庭執行職務。
中　　華　　民　　國　　96　　年　　7　　月　　12　　日
                  刑事第四庭    審判長法  官  謝佩玲
                                      法  官  鄭貽馨
                                      法  官  蘇錦秀
以上正本證明與原本無異。
如不服本判決應於收受本判決後10日內向本院提出上訴書狀，並
應敘述具體理由。若未敘述理由者，應於上訴期間屆滿後20日內
向本院補提理由書狀(均須按他造當事人之人數附繕本)。
                                      書記官  葉瑩庭
中　　華　　民　　國　　96　　年　　7　　月　　12　　日
【附錄本案論罪科刑法條】
★槍砲彈藥刀械管制條例第13條：
未經許可，製造、販賣或運輸槍砲、彈藥之主要組成零件者，處
3年以上10年以下有期徒刑，併科新台幣700萬元以下罰金。
未經許可，轉讓、出租或出借前項零件者，處1年以上7年以下有
期徒刑，併科新台幣500萬元以下罰金。
意圖供自己或他人犯罪之用，而犯前二項之罪者，處5年以上有
期徒刑，併科新台幣1,000萬元以下罰金。
未經許可，持有、寄藏或意圖販賣而陳列第一項所列零件者，處
6月以上5年以下有期徒刑，併科新台幣300萬元以下罰金。
第一項至第三項之未遂犯罰之。
